【裁判字號】    99,家訴,4
【裁判日期】    990507
【裁判案由】    確認繼承權存在
【裁判全文】
臺灣臺東地方法院民事判決               99年度家訴字第4號
原      告  丙○○
訴訟代理人  乙○○律師
            張照堂律師
被      告  行政院國軍退除役官兵輔導委員會太平榮譽國民之
            家
法定代理人  丁○○
訴訟代理人  甲○○
上列當事人間請求確認繼承權存在事件，本院於民國99年4月16
日言詞辯論終結，判決如下：
    主      文
原告之訴駁回。
訴訟費用由原告負擔。
    事實及理由
一、原告主張：原告為大陸人民，係在臺被繼承人黃大（男、民
    國11年1月11日生）之子，因黃大於95年8月23日死亡，死後
    在臺灣地區留有遺產，原告依法對黃大遺產有繼承權，前曾
    檢具黃大戶籍謄本、親屬系統表、經財團法人海峽交流基金
    會（下稱海基會）認證之大陸地區廣西省壯族自治區博白縣
    公證處做成之親屬關係公證書（下稱公證書）、委託書等件
    向本院聲明繼承，惟經本院於97年8月27日以97年度聲繼字
    第17號裁定駁回原告之聲請，原告不服提起抗告，復經本院
    於98年3月2日以98年度家抗字第18號裁定駁回。惟原告確為
    被繼承人黃大之子，有下列事證足資證明：(1)黃大之父為黃
    宗黃、母為彭氏，有戶籍謄本可稽，此與原告所提之家譜（
    卷第14頁）上記載黃大之父為「宗皇」及公證書上記載「黃
    宗黃（又名黃宗皇）」相符；(2)依原告所提黃大之祖父墓碑
    照片影本（卷第15頁）所示，其上載明「孝子宗皇，賢孫黃
    大」，足證黃宗黃為黃大之父、原告之祖父；(3)依最高法院
    91年台上字第2457號判決意旨：「按在大陸地區製作之文書
    ，經行政院設立或指定之機構或委託之民間團體驗證者，推
    定為真正，台灣地區與大陸地區人民關係條例第七條定有明
    文，是經財團法人海峽交流基金會驗證證明之大陸地區文書
    ，在有反證以前，仍須認該文書為真正。」原告提出經海基
    會驗證之公證書，其上既記載原告為被繼承人之子，依法須
    認該文書為真正；(4)原告於2009年1月8日出具之聲明書（卷
    第18頁）記載：「我是台灣已故黃大的兒子，我出生後不滿
    一歲，我父親黃大就離家去當兵了，由於長年父親不在家，
    母親陳月英帶我一個人生活艱難，迫於無奈母親帶我於1943
    年到浦北縣張黃鎮陽春村委會張黃村與林桂華結婚。我母
    親與繼父林桂華終生未生育子女，繼父對我視同親生，所以
    將黃改姓為林，並取名立球。也許是由於我母親帶我改嫁他
    人，所以父親1949年隨軍去台灣居住後，他的戶籍資料沒有
    記載我母子二人的檔案。」與相關事證亦相符；(5)原告所提
    出之三張個人照片影本（卷第19頁）與被告所提之被繼承人
    生前照片（卷第37頁），依遺傳學之觀點，亦有相似之處。
    綜上，足證原告確為被繼承人黃大之子，依民法第1138條規
    定，為遺產繼承人，為此提起確認繼承權存在之訴等語，並
    聲明：確認原告對被繼承人黃大之遺產繼承權存在。
二、被告則以：被繼承人黃大約於88、89年間至被告行政院國軍
    退除役官兵輔導委員會太平榮譽國民之家，斯時黃大已屬失
    智榮民，原告實際上是否確為黃大之子，被告無法確認等語
    資為抗辯。並聲明：原告之訴駁回。
三、查被繼承人黃大於95年8月23日死亡，為亡故榮民，在臺無
    繼承人或其他親屬，被告為被繼承人黃大之遺產管理人，原
    告曾主張其為被繼承人黃大之子向本院為聲明繼承之表示，
    經本院於97年8月27日以97年度聲繼字第17號裁定駁回原告
    之聲請，原告提起抗告後，復經本院於98年3月2日以98年度
    家抗字第18號裁定駁回其抗告確定等情，業經本院調閱本院
    97年度聲繼字第17號、98年度家抗字第18號等聲明繼承事件
    卷宗查核無誤，復為兩造所不爭執，應堪信為真實。而原告
    主張其為被繼承人黃大之子，並提出黃大戶籍謄本、親屬系
    統表、公證書、家譜、墓碑照片、原告照片影本等件為證，
    惟為被告所否認。經查：
（一）原告所提出之親屬關係公證書，係在大陸地區製作之文書
      ，雖經海基會驗證，依兩岸人民關係條例第7條：「在大
      陸地區製作之文書，經行政院設立或指定之機構或委託之
      民間團體驗證者，推定為真正。」固先推定該公證書為真
      正，惟依同條例施行細則第9條：「依本條例第7條規定推
      定為真正之文書，其實質上證據力，由法院或主管機關認
      定。文書內容與待證事實有關，且屬可信者，有實質上證
      據力。推定為真正之文書，有反證事實證明其為不實者，
      不適用推定。」可知經海基會驗證之大陸地區公證書，其
      內容是否真實，法院仍應為實質上之調查，審認其真實性
      以判定其是否有實質上之證據力，尚不得認係公文書逕予
      採信。
（二）本件前於原告聲明繼承事件中，經本院分別向被告及花蓮
      縣後備指揮部函調黃大生前遺留之資料，被告於97年7月1
      7日函送「行政院國軍退除役官兵輔導委員會單身榮民親
      屬關係表」（見本院97年度聲繼字第17號卷第29頁），被
      繼承人之大陸親屬欄內，僅記載「父黃宗黃、母彭氏」，
      並無關於原告之記載；而觀諸花蓮縣後備指揮部於97年10
      月3日函送之黃大兵籍表（見98年度家抗字第18號卷第39
      頁），於家屬欄中，除記載父、母之外，亦無記載其他親
      屬，核與上開親屬關係表之記載一致。此與原告提出之親
      屬關係公證書上記載黃大尚有配偶陳明英、兒子即原告、
      妹妹黃立梅（已於90年5月27日死亡）乙情顯有不符。觀
      諸上開兵籍表係記載於54年間、榮民親屬關係表則係記載
      於90年3月間，如黃大確有配偶、子女，應無不記載之理
      。是原告所提出上開親屬關係證明書、聲明書，既與上開
      記載不符，其內容之真實性已屬可疑。
（三）原告所提出黃氏家譜雖記載黃大及原告姓名，然該族譜係
      民間私人所製作，並非經公證之文書，已難認其記載為真
      實。況細繹該族譜所載，除被繼承人載以全名「黃大」外
      ，其餘族人均僅載名而略其姓氏；且其餘各房，率依循「
      震」、「福」、「光」、「宗」、「立」字輩排序，諸如
      「宗貴」一房下接「立剛」、「立明」，「宗昌」一房則
      下接「立玖」，然「宗皇」與其下「立」字輩即原告「立
      球」之間，卻另插入「黃大」一輩，此為他房所未見。是
      以，該族譜中關於被繼承人黃大姓名、輩份排序之記載，
      既有如上之疑義，則其真實性為何？實令人懷疑。
（四）再者，原告雖提出祖墳照片為證，惟其上僅銘刻黃大姓名
      ，卻無何原告稱謂、姓名，是尚無從據以認定原告與黃大
      之關係為何。況且，我國自76年11月即開放民眾赴大陸探
      親，惟黃大於其後並無何出入境資料，此有內政部入出國
      及移民署函文在卷可稽（參97年度聲繼字第17號卷第29頁
      ），苟原告確為黃大之子，衡諸常情，父子至親，離別經
      年後，豈有不前往探視之理？且依上開祖墳照片所示，該
      墓碑乃「庚午年立」，經推算當係於79年間所立，彼時既
      已開放至大陸探親，事涉為祖父立碑大事，黃大應無不就
      墓碑大小、質地、碑文形式、鑴刻稱謂、費用分攤等節親
      赴大陸與聞之理，即或不然，衡情亦會就上開事項與大陸
      親人書信往返商議、匯款資助立碑費用，然本件遍觀全卷
      ，卻無任何黃大與大陸親友間書信或資金往來紀錄，抑有
      進者，此後直至95年間黃大死亡時止，其間近20年之久，
      原告與黃大間竟無任何隻字片語相答，此亦不符常情之至
      矣。
（五）至原告所提出之個人照片影本3幀（卷第19頁），與被告
      所提出之被繼承人黃大生前照片（卷第37頁）兩相對照，
      實難謂外觀有何相似之處。況且，縱認二者確有近似，然
      天下相貌近似者本不乏其例，即遠房親戚間亦有可能形貌
      相仿，而非僅止於父子之間。是以，原告徒以主觀上認二
      者照片相似，即認其間具有遺傳學之父子關聯，乃純屬臆
      測，並不足採。
（六）綜上所述，原告尚未能舉證證明其確為被繼承人黃大之子
      ，其主張不足採信。
四、從而，原告既非被繼承人黃大之子，自非其繼承人，其請求
    確認對黃大之遺產有繼承權，為無理由，應予駁回。
五、本件事證已臻明確，兩造其餘之攻擊或防禦方法，經本院斟
    酌後，認均不足以影響本判決之結果，自無逐一詳予論駁之
    必要，附此敘明。
據上論結，本件原告之訴為無理由，依民事訴訟法第78條，判決
如主文。
中    華    民    國    99    年     5    月     7    日
                     家事法庭  法  官  范乃中
以上正本係照原本作成。
如對本判決上訴，須於判決送達後20日內向本院提出上訴狀（附
具繕本），並繳納上訴裁判費。
中    華    民    國    99    年     5    月    10    日
                               書記官  洪月甚

司法院資訊處製作；財團法人民間司法改革基金會備份。
